【裁判字號】    99,建上,2
【裁判日期】    991123
【裁判案由】    給付工程款
【裁判全文】
臺灣高等法院臺中分院民事判決  99年度建上字第2號
上  訴  人  茂晉企業股份有限公司
法定代理人  陳元隆
訴訟代理人  徐鼎賢律師
被  上訴人  吉隆水電工程企業有限公司
法定代理人  謝耀震
訴訟代理人  嚴庚辰律師
上列當事人間請求給付工程款事件，上訴人對於民國98年11月20
日臺灣臺中地方法院97年度建字第62號第一審判決提起上訴，本
院於99年11月2日言詞辯論終結，判決如下：
    主  文
原判決關於命上訴人給付超過新台幣貳佰肆拾伍萬零壹佰肆拾玖
元本息部分，及該部分假執行之宣告，暨訴訟費用之裁判均廢棄
。
上開廢棄部分，被上訴人在第一審之訴及其假執行之聲請均駁回
。
其餘上訴駁回。
第一、二審訴訟費用由上訴人負擔十分之七，餘由被上訴人負擔
。
    事實及理由
一、被上訴人起訴主張：兩造於民國（下同）92年4月9日，簽訂
    水電工程承攬合約，上訴人將所承攬台南科學工業園區行政
    大樓暨服務中心新建工程之水電工程轉由被上訴人承攬，嗣
    伊已經依約完工，惟上訴人卻尚有工程尾款新台幣（下同）
    1,899,316元及追加工程款1,825,588元，合計3,726,404元
    尚未給付，雖經兩造會算後被上訴人讓步同意扣款258,283
    元，上訴人應給付之工程款為3,468,121元，惟上訴人卻仍
    拒絕給付，為此依承攬之法律關係，求為判命上訴人給付3,
    468,121元及自起訴狀繕本送達翌日（97年6月3日）起加計
    法定遲延利息暨供擔保以宣告假執行之判決。原審判決上訴
    人應給付2,534,279元及自97年6月3日起，至清償日止，按
    年息百分之五計算之利息。而駁回被上訴人其餘之訴（此部
    分未據聲明不服），上訴人就其敗訴部分提起上訴，被上訴
    人答辯聲明：1.上訴駁回；2.上訴費用由上訴人負擔。
二、上訴人則以：上訴人於96年7月16日起，至96年12月6日止共
    三次通知被上訴人至上訴人公司進行結算會議，然被上訴人
    皆未出席，其所指派之員工並無法代被上訴人決議會議中內
    容，然於會後皆告知需回稟被上訴人方能決議，至今被上訴
    人亦未出面與上訴人結算工程，且上訴人於96年12月26日，
    以存證信函明確敘明被上訴人所述不實，並副知被上訴人指
    派能決事者，則其進行第四次結算會議，被上訴人至此皆無
    回應，並非上訴人拒付工程款。本件追加工程款依工程合約
    第5條及第12條約定計算應為980,763元。另上訴人因被上訴
    人未施作及缺失未改善，依工程合約第27條約定而所為代點
    工費用共782,446元。又上訴人於93年8月14日已依本件工程
    圖面將所有泵浦予被上訴人，因被上訴人遺失泵浦方於94年
    1月20日，函于上訴人補足，上訴人於同年3月再次補足被上
    訴人前述來函所遺失之泵浦，然被上訴人收貨後未立即安裝
    ，以致同年6月15日至16日，豪雨造成行政大樓暨服務中心
    地下室淹水，致使業主以此因遲未認定上訴人完工日期，導
    致上訴人與業主無法如期結案所衍生費用、額外支出人力及
    延遲取回保證金產生利息損失共計3,004,499元，扣除被上
    訴人合約未請領1,899,316元及變更追加工程金額980,763元
    ，被上訴人尚須支付上訴人衍生費用906,866元，故被上訴
    人之主張顯無理由，應予駁回。並聲明：駁回被上訴人之訴
    及假執行之聲請；如受不利之判決，願供擔保請准宣告免為
    假執行。
三、本件於原審經兩造協商簡化爭點，就下列事不為爭執，本院
    自得採為判決之基礎：
  (一)上訴人承攬台南科學工業園區行政大樓暨服務中心新建工程
    ，上訴人將上開工程中之水電工程轉由被上訴人承攬，兩造
    於92年4月9日簽定水電工程承攬合約，被上訴人所承攬之水
    電工程業已完工。
  (二)本件工程尾款上訴人尚有1,899,316元未給付予被上訴人。
  (三)追加工程款項中「臨時送電費用」為5萬元。
四、本件應審究者為：(一)追加工程之款項金額為何？(二)被上訴人
    是否有未施作及缺失須改善，致上訴人代點工？如有代點工
    費用為何？(三)本件是否因被上訴人之過失而遭業主扣款，且
    因該事由使業主遲未認定上訴人完工日期，致上訴人受有損
    失？若有損失，其金額為何？按當事人主張有利於己之事實
    者，就其事實有舉證之責任。民事訴訟法第277條前段定有
    明文。經查：
  (一)追加工程之款項金額為何？
  (1)被上訴人主張工程施作中，上訴人有追加如原判決附表（下
    稱附表）一（即原審被證六所示工程項目）之事實，為兩造
    所不爭執，又就該附表一所示追加工程，兩造追加工程項目
    中，除臨時水電費用5萬元無爭議外，其餘項目上訴人就被
    上訴人主張之金額均有異議，且抗辯依契約約定單價計算，
    追加工程各項之金額如附表一上訴人核定金額所示，雖被上
    訴人主張：兩造前述有爭議之追加工程項目，係以兩造所簽
    立之工程合約中單價為準，並未逾合約單價之範圍，如合約
    中未列之項目單價請求始依當時材料之行情計價，且提出之
    「追加工程證明表」1份及工地出勤紀錄表、工資總表、出
    資明細表、請款單、應收帳款對帳單、送貨單、支出證明單
    及估價單等為證云云，惟參諸卷附工程合約第5條內容：「
    本契約之單價自簽訂後，不論中途工料之漲落，施工難度之
    增減，任何一方不得要求調整。」，及第12條工程變更：「
    甲方（指上訴人）對本工程有變更設計及增減工程數量之權
    ，乙方（指被上訴人）不能異議，對於增減數量，雙方照本
    合約鎖定單價計算增減之。若變更項目未包含於附件內則單
    價另議。」，是系爭追加工程辦理計價，除非被上訴人能證
    明工項非屬契約內容之項目，並證明工程項目單價經兩造議
    定外，自應依契約單價核計，今系爭追加工程上訴人抗辯均
    屬契約範圍內，應依契約單價核定而自認如附表一上訴人核
    定欄之金額為追加工程款，雖被上訴人主張應以被上訴人報
    價欄之金額為工程款項，然系爭追加工程表並未附具追加變
    更前後之施工圖，計算表（式）及照片供比對；且本工程與
    追加工程係同時進行施作，而由被上訴人所提出之工地出勤
    紀錄表、工資總表、出資明細表、請款單、應收帳款對帳單
    、送貨單、支出證明單及估價單等所載內容，實無法判認何
    者為追加工程之物料及工資？何者屬本工程或其他工程之物
    料及工資？且該等請款單、估價單、應收帳款對帳單均未經
    上訴人簽認，自難以被上訴人片面所提出未經上訴人認可之
    單據，即遽認被上訴人之主張為真。
  (2)又被上訴人所舉之證人劉育麟到庭陳證稱：「這個工程我是
    因為從屏東回來，公司因為南科的案件在趕工，所以去支援
    的。」、「（上訴人訴訟代理人問：被上訴人公司有追加工
    程，你是否知道？是否為你負責？）答：不是我負責，但有
    部分的追加工程材料是我提供給公司的。」、「（上訴人訴
    訟代理人問：如果提示相關資料，你是否可以確認？）答：
    我無法確認。因為吉隆公司與茂晉公司認知上面不同，我們
    公司認為追加，茂晉公司認為是原來的工程契約內容，譬如
    說燈的位置我們原來裝好，他們又要求移位，我們就認為是
    追加，但是茂晉公司就認為我們應該要配合現場調整，是以
    這部分大家有爭議。」等語（見原審98年9月3日言詞辯論筆
    錄），證人劉育麟亦無法指明何者為追加工程？且應如何計
    價？是其證言亦難為被上訴人有利之認定。
  (3)依上所述，本件系爭追加工程，被上訴人既無法證明其追加
    工程款之價金為何，自應以上訴人自認之金額980,763元為
    追加工程款金額。是本件被上訴人得向上訴人主張之工程款
    合計為2,880,079元（尾款0000000元+追加工程款980763元
    ）。
  (二)被上訴人是否有未施作及缺失須改善，致上訴人代點工？如
    有代點工費用為何？
    上訴人抗辯：因被上訴人施作遲延，而有未施作及缺失須改
    善部分，經上訴人代點工施作如附表二所示工作，計支出費
    用782,446元，上訴人得自工程款中扣除云云，並提出缺失
    改善費用明細表1份（內附工程計價單、派工單、事務聯繫
    單、計帳單等）為證，惟查：
  (1)依卷附工程合約第27條約定：「工程進行中，若乙方（指被
    上訴人）進度延誤，則甲方（指上訴人）可先行代為點工，
    但須加管理費，並由其工程款中扣除。」，是依上述約定，
    工程進行中，若被上訴人進度延誤，則上訴人即可先行代為
    點工，且其並未約定上訴人須經以書面催告被上訴人無效果
    時，始得逕行代為點工，固可認定，惟上訴人代為點工施作
    ，將來得向被上訴人求償並自工程款中扣除，對被上訴人影
    響甚大，如無任何制約，則由上訴人任意施作、漫天報價扣
    款，則被上訴人之權益則無從保障，且系爭工地，由被上訴
    人施作，被上訴人亦派遣人員在現場施工或監工，上訴人施
    作時，並無不能通知被上訴人，並請被上訴人現場人員確認
    之情事，是解釋上，依誠信原則，上訴人固得依約點工代為
    施作，惟該代被上訴人施作部分，則先應經被上訴人確認，
    方得認為被上訴人應施作而未施作或施作不當，而由上訴人
    代工，以符公平，否則徒生爭議。再參諸上訴人所提出之被
    證物五各項工程計價單、派工單、事務聯繫單，其中5之4至
    5之10及5之12等單據，其上均有被上訴人現場人員廖進崑、
    劉育麟之簽認，益見上訴人明知就其代為施作部分，須經被
    上訴人確認，方能防止爭議。
  (2)又證人即上訴人之工地負責人楊茂霖固到庭陳證稱：「（你
    們公司是否有承攬南科興建工程？）答：有的。水電的部分
    我們另外委由上訴人承攬。」、「（就該工程施工期間你負
    責什麼事情？）答：對於業主、協力廠商之間協調調派工人
    以及監督施工的工地主任。」、「（系爭水電工程約定何時
    完工？）答：當初業主搬遷進去的時間是在94年2月份，當
    時水電已經完工，但是有部分缺失需要改善。」、「（水電
    工程是否有延誤完工？）答：本件我們對於業主並沒有逾期
    完工，所以水電部分也沒有逾期完工，只是有缺失需要改善
    。」、「（缺失你們如何通知改善？）答：平常電話通知，
    有工人的時候就是口頭通知。」、「（針對水電工程的缺失
    改善，你們如何處理？）答：我們電話通知他們有哪些缺失
    需要改善。」、「（上訴人公司有來處理嗎？）答：先前有
    來處理，後來就沒有來處理，我們公司因為想要進行驗收，
    對於業主有所交代，所以一直催促他們要快點來處理。」、
    「（提示被證5之3至5之16並交付閱覽，是否為你所紀錄？
    ）答：是的，這些計價單均為我紀錄的。」、「（「點工屬
    吉隆」的註記是什麼意思？）答：依我的印象當時會紀錄是
    因為我們與吉隆公司合約的關係，應該由他們負責，所以這
    樣紀錄，但是因為時間已久施工人員所做的工程內容如何我
    已經不記得了。」、「（為何有的有經被上訴人簽收，有的
    沒有？）答：因為吉隆公司的人就沒有來了，所以無法經過
    他們確認，沒有簽認的部分確實是沒有辦法經過他們確認。
    」、．．．「（被上訴人訴訟代理人問：證人楊茂霖所指通
    知吉隆公司水電工程有缺失，但是後來吉隆公司的人員都沒
    有來，你們是通知何人？吉隆公司的人沒有來這是在幾月份
    的事情？）答：有時候我們是通知廖先生、有時候通知劉先
    生。大概是在農曆過年後。」、「（被上訴人訴訟代理人問
    ：根據上訴人所提出的工程計價單裡面，可以看出五月份之
    後的計價單很多都有廖進崑的簽名，為何你會說無法請他們
    確認？）答：廖進崑是現場人員，無法跟我確認。」、「（
    被上訴人訴訟代理人問：之前跟你確認的人員是否包括在庭
    證人劉育麟？）答：是的。」、「（被上訴人訴訟代理人問
    ：你證述你通知吉隆公司都沒有來，是否是說他們在農曆過
    年之後都沒有來？）答：是因為業主進駐之後，需要緊急處
    理的狀況，我們通知吉隆公司，他們都無法立即配合。」、
    「（被上訴人訴訟代理人問：業主進駐之後，需要緊急處理
    的狀況，你們是通知吉隆公司之後，他們沒有立即出面處理
    ，你們才代點工，是嗎？）答：是的，是以電話先通知。」
    、「（被上訴人訴訟代理人問：電話通知之後，你們等待的
    時間如何？）答：有時候吉隆公司回覆說無法馬上過來，因
    為是非常緊急的事件無法等待，且又牽涉到完工時間，所以
    我們沒有等待就直接代為點工。」、「（被上訴人訴訟代理
    人問：關於代點工的工資的每日工資，是否有先與吉隆公司
    談妥？）答：有一些是我們公司的員工調度運用，所以我們
    公司沒有先與吉隆公司先行談論，不過，合約書裡面有提到
    代點工資的價額。」、「（被上訴人訴訟代理人問：你剛剛
    提到有緊急狀況需要處理的情形，是否是在吉隆公司水電工
    程完工之後發生？）答：因為當時還沒有驗收完成，業主就
    先進駐，所以應該不算是完工。」、「（上訴人訴訟代理人
    問：請求向證人楊茂霖提示尾款結算請款書之附件4內之計
    價單並交付閱覽，此計價單是就為你所製作？）答：是的，
    是我製作。」、「（上訴人訴訟代理人問：這些計價單裡面
    有很多都是代調工、代點工的費用，這是什麼原因需要代點
    工？）答：這也是因為工程缺失，要趕快辦理與業主之間的
    驗收結案，所以才會代點工。」等語（詳參原審98年9月3日
    言詞辯論筆錄），按楊茂霖為受僱上訴人之工地負責人，證
    詞難免偏頗，且系爭計價單均為其所記載，有部分經被上訴
    人確認，顯見證人楊茂霖知悉系爭計價或工資單據應經被上
    訴人所派遣在現場之人員認方能杜絕爭議，惟其竟有部分單
    據予被上訴人簽認，有部分未經被上訴人確認，顯難僅以其
    單方所製作之單據，即遽認上訴人確有代被上訴人點工施作
    附表二之全部工程。
  (3)另參諸證人劉育麟到庭陳證稱：「（就你所知公司就系爭工
    程有無延誤完工？）答：沒有。」、「（你們有因為工程有
    缺失，經上訴人公司通知，你們卻沒有過去處理，而由上訴
    人公司代點工的情形嗎？）答：我在那裡支援的時候，只要
    公司或者上訴人通知我工程有缺失我都會去處理。如果確實
    有代點工的部分要給我確認的話，公司會要我去確認是否真
    的有這麼多代點工，只要我有去茂晉公司確認的話我都有簽
    名。」、「（公司除了你會去確認代點工之外，還有何人會
    去確認？）答：我、廖先生、還有一個長期在系爭工程監工
    的人員，他的姓名我忘記了。」等語（詳參本院98年9月3日
    言詞辯論筆錄）；而證人廖進崑亦到庭陳證稱：「我本來是
    被上訴人公司員工，是在今年六、七月間離職。我是被上訴
    人公司的總領班，工程事務都是我在負責。」、「（上訴人
    公司的水電工工程是否為你負責？）答：是的，本件工程也
    是我負責，本件工程並沒有遲延完工，工程在做絕對會有瑕
    疵，我們會如期把它處理掉。」、「（有無曾經上訴人通知
    你們，由上訴人代點工的部分？）答：只要有我簽字的部分
    ，就是上訴人公司確實有代點工的部分，但是沒有簽字的部
    分，我不知道他們是否去做，有簽字的部分就是上訴人公司
    代點工有讓我確認的。幫浦設施是我們裝設完成，但是最後
    完工時間我已經不記得了，幫浦設施的材料是上訴人公司提
    供的。」、」（被上訴人訴訟代理人問：在你負責工地事務
    的時候，是否都會有你們的人員在場，與茂晉公司的人聯繫
    ？）答：都會有人在那邊，只是人多人少的問題。」、「（
    被上訴人訴訟代理人問：關於本件追加工程部分你是否有參
    與？）答：有參與，但是追加工程部分我們有向茂晉請款，
    他們有來跟我們核對，但是他們有刪除，我只簽了一張我認
    為合理的部分。」、「（提示被證六之三並交付閱覽，你簽
    的是否就是這張？）答：是的，我簽章的部分是合理的，其
    他為上訴人刪除的部分我認為不合理無法跟公司交代。」、
    「（被上訴人訴訟代理人問：茂晉公司刪除的部分原因如何
    ？）答：他對於數量、金額有意見，但是並不否認工程有追
    加。」、「（上訴人訴訟代理人問：系爭工程初期被上訴人
    是否由劉育麟負責現場？）答：是的。」、「（上訴人訴訟
    代理人問：你是什麼時候接手劉育麟的工作？）答：我並非
    去接手劉育麟的工作，而是我對於各個工程都有參與，我並
    不負責現場。」等語（詳參原審98年10月1日言詞辯論筆錄
    ）依證人劉育麟、廖進崑上開陳述：被上訴人公司在現場確
    留有人員，只要公司或者上訴人通知工程有缺失被上訴人均
    會去處理。如果確實有代點工的部分，則上訴人會給其二人
    確認，且於確認後會簽名等語。核諸上訴人提出之派工單、
    計價單確有部分經證人劉育麟、廖進崑簽名，是被上訴人主
    張如上訴人有派員代工，被上訴人在工地現場人員會簽名確
    認，應屬可採。
  (4)其中84,100元部分之代點工費用，業經證人林金德在本院結
    證屬實（見本院99年5月3日準備程序筆錄），自可採信。
  (5)是依上述，上訴人所抗辯如附表二所示之代工扣款部分，除
    被上訴人不爭執如被證5之4至5之10及5之12等258,283元（
    15213元＋5250元＋31973元＋15200元＋11064元＋11064元
    ＋11064元＋15435元＋58545元＋83475元，見原審卷48至56
    頁）及上開84,100元合計342,383元外，其餘未經被上訴人
    確認者，亦乏證明者，尚難認上訴人有為被上訴人代工之事
    實存在，是上訴人代點工施作得扣工程款部分為342,383元
    ，上訴人其餘代工扣款抗辯，無並可採。
  (三)本件是否因被上訴人之過失而遭業主扣款，且因該事由使業
    主遲未認定上訴人完工日期，致上訴人受有損失？若有損失
    ，其金額為何？
    上訴人抗辯：上訴人於93年8月14日已依本件工程圖面出足
    所有泵浦于被上訴人，因被上訴人遺失泵浦方於94年1月20
    日函請上訴人補足，上訴人於同年3月再次補足被上訴人前
    述來函所遺失之泵浦，然被上訴人收貨後未立即安裝，以致
    於同年6月15日至16日豪雨造成行政大樓暨服務中心地下室
    淹水，衍生泵浦遺失泵浦遺失另購泵浦及處理抽排水等相關
    費用共334,415元，且業主因延後驗收並遲延給付返還差額
    保證金437,600元、銀行履約保證金2,200,000元、延退保固
    款2,465,206元、工程尾款13,994,041元使被上訴人受有利
    息損失、且使上訴人增加動員上訴人人力費用963,230元，
    被上訴人應負損害賠償之責任，上訴人並得自工程款中抵扣
    ，惟上訴人之抗辯，業為被上訴人所否認，並以前詞置辯。
    按查：
  (1)系爭工程大樓地下室廢水池泵浦工程，應由上訴人供料，且
    由被上訴人負責組裝之事實，為兩造不爭執，且證人楊茂霖
    亦到庭陳稱：「（當時你們委託他們施作南科工程的部分，
    幫浦的設施是由何人負責？）答：設施由吉隆公司來施作，
    管線是由吉隆公司連結施作，幫浦的裝設也是由吉隆公司負
    責，但幫浦材料則是由茂晉公司提供。」、「（吉隆公司通
    知你們幫浦材料的部分有缺漏，你們是否有補正？）答：有
    的，我們請人送貨過來，送貨過來我剛好在開會，我有請送
    貨的人直接交給吉隆公司人員，現在在庭的證人劉育麟有簽
    收」等語（參原審98年9月3日言詞辯論筆錄），而證人劉育
    麟到庭陳稱：「（剛才我們詢問幫浦的事情，你們公司是否
    負責施作幫浦工程的裝設？）答：是的，幫浦材料則是茂晉
    公司提供，只要茂晉公司補料或者是我們領料，我們都會簽
    名。」等語（見同日言詞辯論筆錄），顯見上訴人抗辯：系
    爭工程大樓地下室廢水池泵浦工程應由上訴人供料，而由被
    上訴人負責組裝，應屬真實。
  (2)上訴人主張：系爭新建大樓之地下室因未及時裝設泵浦，致
    94年6月15日至16日，因豪雨而造成地下室淹水事實，且上
    訴人因該淹水事件經調解應負擔品質管理缺失之責任遭業主
    扣款38,773元，並應賠償業主費用損失48,774元等事實，固
    有南部科學工業園區管理局98年9月1日南營字第0980019866
    號函文所附調解成立書1份，在卷可稽，且為被上訴人所未
    爭執真正，自堪信為扣款真實。惟新建大樓之地下室之淹水
    是否為被上訴人未及時裝設泵浦所致？兩造迭有爭執，尚難
    單憑上開函文遽為被上訴人不利之認定，被上訴人抗辯：系
    爭工程大樓地下室廢水池泵浦工程因上訴人補料未及，且因
    排水溝未施作，以致因雨使地下淹水，且上訴人所提供材料
    電磁閥品質不佳，未發生作用，非被上訴人可歸責事由所致
    等語，查依被上訴人所提出卷附之94年1月20日94嘉吉隆字
    第0001號函記載，被上訴人於94年1月20日向上訴人催告因
    汙水泵浦缺少、著脫鍊不足、落水頭不足、高水箱及配件，
    請上訴人補料施作；而上訴人於94年3月間補料予被上訴人
    ，並由證人劉育麟簽收，有上訴人所提出0000000號送貨單1
    份在卷可參，且證人劉育麟亦證稱：「（你們通知茂晉公司
    補幫浦材料的時候，茂晉公司是否有補過來？）答：這件事
    情我不清楚。」、「（你們原來在施作的時候，幫浦材料是
    否有缺料？）答：我在做的時候，印象中是沒有缺料，所以
    公司是否有通知他們補料以及他們是否有補正我並不清楚。
    」、「（你何時離職？）答：我已經不記得，大約是在九十
    四年，至於何月份我也不記得了。」、「（上訴人訴訟代理
    人：請求向證人提示答辯二狀的被證六之十並交付閱覽）其
    上收貨人簽章，是否為你所親簽？）答：是我簽的。我有簽
    名表示我確實有收到該貨品。」、「（被上訴人訴訟代理人
    問：剛剛提示的送貨單是在九十四年三月份，當時你是否還
    有在公司上班？）答：因為該份送貨單上簽的是全名，我可
    以確認是我簽的。」等語（參原審98年9月3日言詞辯論筆錄
    ），足見上訴人抗辯就被上訴人所稱之缺料其已補由被上訴
    人簽收之事實，應屬真實。被上訴人繼於94年5月6日以94嘉
    吉隆字第0008號函記載，因系爭工程大樓建物四週圍排水溝
    未施作，致汙水、廢水、中水等系統之排放水無正確位置可
    排水洩水，請上訴人與業主協調完成排水溝工程等語（見原
    審卷129頁），上訴人雖否認該函所載情事，惟系爭工程大
    樓建物四週圍排水溝苟有施作，上訴人不難駁斥，惟卻付之
    闕如，可見其系爭工程大樓四週圍排水溝未施作，是被上訴
    人於94年1月20日通知上訴人補料，上訴人於94年3月補料後
    ，被上訴人於94嘉吉隆字第0008號函僅催告上訴人協調施作
    排水溝，未再提及補料之事，顯見上訴人抗辯：被上訴人指
    補料一事，業已解決，應屬可採，否則如仍需補料，被上訴
    人何有未一併通知之理？證人黃紹桐稱94年2月間泵浦已經
    驗收（見本院卷43頁），且證人廖進崑在本院證稱有收受並
    裝設泵浦，該排水系統在發包時即未設計，係在淹水後之另
    外景觀工程時施作，是發現水無法排放的問題才發函給上訴
    人，告訴他們這個問題。發函時幫浦、電磁閥一定有安裝，
    才會發現無法排水等語（見本院99年9月6日準備程序筆錄）
    ，再與上開上訴人上開94年5月6日所函知上訴人因系爭工程
    大樓建物四週圍排水溝未施作，致汙水、廢水、中水等系統
    之排放水無正確位置可排水洩水，請上訴人與業主協調完成
    排水溝工程等情相互對照，證人廖進崑所述幫浦有安裝當為
    屬實，上訴人主張即不足取。上訴人雖又稱因被上訴人施作
    電磁閥技術致排水系統無法發揮作用云云，惟兩造所聲請之
    證人廖進崑、黃紹桐均證稱電磁閥零件不合，有更換過，證
    人廖進崑稱不知是在淹水前後，而證人黃紹桐稱賣電磁閥的
    廠商。他們要拆回去整理，再拿來裝回去。因為本來茂晉向
    原廠把電磁閥買來，由吉隆施工後來發生自動控制系統無法
    發生作用所以原廠再來把電磁閥拆回去修理，再拿過來裝回
    去（被上訴人訴訟代理人嚴庚辰律師問既然原廠已經拿回去
    修理，又拿回來裝，為何還有問題？）雨水經蒐集系統過濾
    後到地下室雨水處理系統，等蓄水池水滿後電磁閥會自動切
    換，把雨水排去水溝，但蒐集的雨水含有雜物，造成電磁閥
    無法動作，自動控制無法啟動，導致無法排水。．．．服務
    中心大樓排水系統是94年11、12月間景觀工程時完成，行政
    大樓與服務中心二棟的排水溝是分開完工的。淹水的部分是
    與行政大樓連在一起的地方等情（見同日筆錄），．．．（
    被上訴人訴訟代理人嚴庚辰律師問剛才提到地下室淹水的情
    形是否因為大雨、颱風的原因？）確實是雨下很大等語，是
    電磁閥零件縱在淹水前更換裝妥，惟被上訴人發現無法排洩
    並告知上訴人，上訴人未能證明其有採何改善措施，則下大
    雨無法排洩乃不能認為可歸責於被上訴人之事由為不完全給
    付，雖證人黃紹桐稱排水溝在6月間已完工，因被上訴人技
    術問題，致電磁閥未發生作用而淹水云云，惟為被上訴人否
    認，查證人黃紹桐原係監造者藍之光建築師事務所員工，嗣
    後又經營公司承攬系爭改善工程，且南部科學工業園區管理
    局亦稱地下室淹水涉設計監造作業權責（見本院卷132頁）
    ，其利害攸關，其證詞難免有偏頗，已難為取，況其先前供
    稱電磁閥因為原先已經施作，要去修改系統，必須要從所有
    的系統查線，所耗人力物力太大，所以才重新施作云云（見
    本院卷42頁），嗣後貿然認為屬於被上訴人施工技術問題，
    更難為取，且上訴人亦未能證明系爭建物之工程在發包當時
    有排水系統設計，證人廖進崑與黃紹桐之證言相比較，參酌
    前函所述，以證人廖進崑較為可採，參以一般公務機構工程
    ，多有經過設計、召標等程序，須歷經相當時日，排水溝既
    在另外之景觀工程施作，難於一個月即完成，是本院認為排
    水溝之有無施作影響地下室淹水之因素最大，蓋若未施作，
    其排水無處會倒灌造成電磁閥無法動作而淹水，是上訴人之
    抗辯尚難為取，則其遭業主扣款，乃不可歸責於被上訴人，
    自不得向被上訴人有所主張。
  (3)上訴人抗辯：其另有衍生泵浦遺失泵浦遺失另購泵浦及處理
    抽排水等相關費用246,898元，上訴人固提出施作不良費用
    明細表及記帳單、付款明細等為證，然上訴人提出之上述證
    物，均為上訴人內部之單方記載文件，其全無被上訴人之簽
    認或簽收之證明，實難認該等費用之支出係因被上訴人施作
    工程不良所致，至於泵浦遺失，依證人黃紹桐泵浦前述已經
    驗收，業主並已進駐，縱有遺失亦非被上訴人責任，上訴人
    抗辯被上訴人應予賠償，自屬無據。上訴人復抗辯：因系爭
    汙水泵浦裝設遲延，致其增加動員上訴人人力費用963,230
    元云云，為被上訴人所否認，且本院認為不可歸責於被上訴
    人已如上述，而上訴人更未提出積極證據以資證明，自難僅
    以上訴人單方之抗辯即遽認其受損之事實，且與被上訴人之
    施作行為有因果關係存在，是上訴人此部分抵扣抗辯亦無可
    採。
  (4)又差額保證金437,600元、銀行履約保證金2,200,000元、保
    固款2,465,206元、工程尾款13,994,041元等之給付，本由
    上訴人依約向業主請求，如業主有所遲延，經上訴人催告業
    主給付，業主不為給付，上訴人亦得向其請求遲延利息。且
    本件工程業於94年1月26日完工，有上開調解成立書一份可
    參，且為上訴人與業主就該解調之仲裁亦均承認，是系爭工
    程即有所延誤，業主本應依約履行，縱業主主張其因上訴人
    未完成工程而受害，至多亦估得就該受害之工程予以扣除後
    ，其他款項則應依約履行，是上訴人就業主遲延給付差額保
    證金437,600元、銀行履約保證金2,200,000元、保固款2,46
    5,206元、工程尾款13, 994,041元等情，如屬真實，亦屬業
    主遲延給付應否對上訴人負遲延責任之問題，尚屬被上訴人
    無涉，上訴人自應對業主主張，更非被上訴人給付不完全，
    上訴人同意業主遲延給付，竟反向無責之被上訴人主張遲延
    損害，實無可採，是被上訴人抗辯其得向被上訴人請求賠償
    利息損失0000000元，並自工程中扣除，亦無理由。
  (四)基上，被上訴人得向上訴人請求之工程款數額為2,880,079
    元扣除被上訴人應負擔之代點工施作款項342,383元後，被
    上訴人可向上訴人請求給付之工程款為2,537,696元（2,880
    ,079元－342,383元），至於上訴人主張因該淹水事件經調
    解應負擔品質管理缺失之責任遭業主扣款38,773元，並應賠
    償業主費用損失48,774元，合計87,547元部分，本院認定如
    上所述，然被上訴人未就此部分上訴，則再扣除此確定部分
    後，被上訴人得請求之數額為2,450,149元。
五、從而，被上訴人得對上訴人請求給付之工程報酬為2,450,14
    9元及自訴狀送達翌日（即97年6月3日）起加計法定遲延利
    息，原審判命上訴人給付2,534,279元及自訴狀送達翌日（
    即97年6月3日）起，至清償日止，按年息5%計算之利息，就
    超過上開應准許部分，為上訴人敗訴之判決，並為假執行之
    宣告，自有未洽。上訴意旨就此部分指摘原判決不當，求予
    廢棄改判，為有理由。至於上開應准許部分，原審判命上訴
    人給付，並為假執行之宣告，核無違誤，上訴意旨，就此部
    分，仍執陳詞，指摘原判決不當，求予廢棄，為無理由，應
    駁回其上訴。
六、本件為判決基礎之事證已明，兩造所為之其他主張、陳述並
    所提之證據，經審酌後認均與本件之結論無礙，不再一一論
    述，併予敘明。
七、據上論結，本件上訴為一部有理由，一部無理由，依民事訴
    訟法第450條、第449條第1項、第79條，判決如主文。
中    華    民    國    99    年    11    月    23    日
                民事第五庭    審判長法  官  李寶堂
                                    法  官  黃永祥
                                    法  官  鄭金龍
以上正本係照原本作成。
上訴人得上訴。
被上訴人不得上訴。
如對本判決上訴，須於收受判決送達後20日內向本院提出上訴書
狀，其未表明上訴理由者，應於提出上訴後20日內向本院提出上
訴理由書（須按他造人數附具繕本）。
上訴時應提出委任律師為訴訟代理人之委任狀。具有民事訴訟法
第466條之1第1項但書或第2項之情形為訴訟代理人者，另應附具
律師及格證書及釋明委任人與受任人有該條項所定關係之釋明文
書影本。如委任律師提起上訴者，應一併繳納上訴審裁判費。
                                    書記官  姚錫鈞
中    華    民    國    99    年    11    月    24    日
                                                      Ｓ

司法院資訊處製作；財團法人民間司法改革基金會備份。
